【裁判字號】    99,事聲,93
【裁判日期】    991203
【裁判案由】    聲明異議
【裁判全文】
臺灣板橋地方法院民事裁定              99年度事聲字第93號
異  議  人  築佳國際工程有限公司
法定代理人  黃瀚生
相  對  人  東竑營造有限公司
法定代理人  蕭采彤
上列當事人間聲請支付命令事件，異議人即債務人對於本院司法
事務官於民國99年7 月27日就本院99年度司促字第11346 號支付
命令事件所為駁回其支付命令異議之裁定，聲明異議，本院裁定
如下：
    主  文
原裁定廢棄。
    理  由
一、按「當事人對於司法事務官處理事件所為之終局處分，得於
    處分送達後十日之不變期間內，以書狀向司法事務官提出異
    議。但支付命令之異議仍適用第518 條及第519 條之規定。
    司法事務官認前項異議有理由時，應另為適當之處分；認異
    議為無理由者，應送請法院裁定之。法院認第1 項之異議為
    有理由時，應為適當之裁定；認異議為無理由者，應以裁定
    駁回之。」民事訴訟法第240 條之4 第1 項、第2 項、第3
    項分別定有明文。查本件異議人就本院司法事務官於民國99
    年7 月27日99年度司促字第11346 號裁定以「本件異議於97
    年7 月16日始提出異議，顯逾法定期間」而駁回其聲明異議
    之終局處分（依民事訴訟法第240 條之2 條第1 項規定以「
    裁定」名稱為之）聲明異議，是本院自應依法就司法事務官
    所為之裁定，審究異議人之異議有無理由，合先說明。
二、本件異議意旨略以：
  (一)本院於99年3 月21日就本件核發支付命令，並將該支付命令
    文書分別寄存於異議人戶籍地址之警察機關，臺北縣政府警
    察局板橋分局板橋派出所（寄存日期為99年4 月1 日）及臺
    北市政府警察局大安分局和平東路派出所（寄存日期為99年
    4 月28日）。又相對人於99年5 月27日向本院具狀陳報關於
    異議人之新址，並請本院對該新址送達，然異議人均未收受
    關於本事件之任何法院文書，該確定證明書之影本係因異議
    人與相對人在臺北縣政府工務局開會時，經相對人提出才得
    知。
  (二)系爭支付命令送達於臺北市○○○路○ 段183 巷7 弄4 之2
    號5 樓，固為異議人公司法定代理人黃瀚生之戶籍地址，黃
    瀚生於83年3 月7 日起設籍於上址，肇因於求學所需，該戶
    籍地學區學校為龍安國小、金華國中，另黃瀚生畢業後至99
    年7 月皆未遷移戶籍，係考量黃瀚生之妹妹黃詩涵、黃詩媛
    仍在學，直至99年6 月黃詩媛自金華國中畢業後，同年8 月
    始遷移戶籍至臺北縣吳鳳路50巷39號3 樓。黃瀚生自99年2
    月份開始實際居住於臺北縣吳鳳路50巷39號3 樓，相對人於
    聲請支付命令前，並無前往查證黃瀚生是否仍居住於上開戶
    籍地，徒以戶政管理所需之戶籍登記地為送達地址，尚有不
    妥。且異議人公司自99年2 月起遷移至臺北縣板橋市○○路
    50巷39號1 樓營業迄今，又相對人99年5 月27日陳報狀所載
    ：「債務人公司已遷移新址至：臺北縣板橋市○○路50巷39
    號1 樓，請併對新址送達」等語，可見郵務機關寄存系爭支
    付命令時，相對人業已知悉異議人未實際住居、營業於戶籍
    地，揆諸前述說明，臺北市○○○路○段183巷7弄4之2號5樓
    顯非黃瀚生之住居所，異議人於白天及晚上至臺北市○○○
    路○ 段183 巷7 弄4 之2 號5 樓按門鈴，均無人回應，因而
    上開地址現為何人居住，異議人並不知悉，然上址房屋為陳
    能島所有，系爭支付命令竟向該址為寄存送達，自不合法。
    準此，本件相關文書異議人之送達地址應為臺北縣板橋市○
    ○路50巷39號1 樓，然本院對上開戶籍地寄發支付命令後，
    未對該送達地址查實黃瀚生有無居住之事實，亦未就異議人
    陳報之新址為送達，率爾發給支付命令確定證明書，自難謂
    合法。
  (三)另該支付命令之文書僅送派出所收受，異議人對於該文書並
    無實際簽收之情事，又見非訟中心送達證書，僅有勾打之標
    示送達，亦未檢附黏貼送達通知書之相關證明文件（如黏貼
    通知書之照片等），其送達之真實性有待商議（該文書實質
    上並無合法送達）。爰依法聲明異議等語。
三、按民事訴訟法第138 條所規定之寄存送達，限於不能依同法
    第136 條及第137 條規定行送達者，始得為之，設其送達之
    處所，雖原為應受送達人之住居所、事務所或營業所而實際
    上已變更者，該原住居所、事務所或營業所，即非應為送達
    之處所，自不得於該原處所為寄存送達。又依第138 條之規
    定為寄存送達，除須將應送達之文書寄存送達地之自治或警
    察機關外，並須製作送達通知書，記明寄存文書之處所，黏
    貼於應受送達人住居所、事務所或營業所門首，俾應受送達
    人知悉寄存之事實，前往領取，二者缺一均不能謂為合法之
    送達（最高法院64年度台抗字第481 號判例意旨參照）。又
    依一定之事實，足認以久住之意思，住於一定之區域者，即
    為設定其住所於該地，為民法第20條所明定，是我國民法關
    於住所之設定，兼採主觀主義及客觀主義之精神，必須主觀
    上有久住一定區域之意思，客觀上有住於一定區域之事實，
    該一定之區域始為住所，故住所並不以登記為要件。又戶籍
    法為戶籍登記之行政管理規定，戶籍地址乃係依戶籍法所為
    登記之事項，戶籍地址並非為認定住所之唯一標準（最高法
    院93年度台抗字第393 號裁判意旨參照）。
四、經查，本院於99年3 月23日所核發之99年司促字第11346 號
    支付命令，先於同年4 月1 日向異議人公司登記地址臺北縣
    板橋市○○路○ 段145 號8 樓之1 為送達，並寄存該地之警
    察機關即臺北縣政府警察局板橋分局板橋派出所，復於同年
    4 月28日向異議人公司法定代理人黃瀚生之戶籍地臺北市○
    ○○路○ 段183 巷7 弄4 之2 號5 樓再為送達，並寄存該地
    之警察機關即臺北市政府警察局大安分局和平東路派出所，
    有送達證書、異議人公司變更登記表、異議人法定代理人戶
    籍謄本附於本院99年度司促字第11346 號卷可稽，惟經本院
    分別向臺北縣政府警察局板橋分局及臺北市政府警察局大安
    分局查詢結果，均函覆無人領取本院寄存送達之司法文書，
    有臺北縣政府警察局板橋分局99年11月4 日北縣警板刑字第
    0990046431號函、臺北市政府警察局大安分局99年11月2 日
    北市警安分刑字第09933952300 號函在卷可憑。異議人主張
    異議人公司自99年2 月起遷移至臺北縣板橋市○○路50巷39
    號1 樓營業迄今，異議人公司法定代理人黃瀚生自99年2 月
    份開始實際居住於臺北縣板橋市○○路50巷39號3 樓等語，
    業據提出中華電信股份有限公司台北東區營運處繳費證明單
    、金儀股份有限公司收費單等影本為證，且相對人於99年5
    月28日具狀陳報異議人公司已遷移新址至臺北縣板橋市○○
    路50巷39號1 樓等語（見本院99年度司促字第11346 號卷第
    28頁），堪認異議人公司已自其公司登記地址搬遷，異議人
    公司法定代理人黃瀚生亦未實際居住於其戶籍址。是本件支
    付命令雖分別於99年4 月1 日、99年4 月28日向異議人公司
    登記地址「臺北縣板橋市○○路○ 段145 號8 樓之1 」及異
    議人法定代理人黃瀚生之戶籍地「臺北市○○○路○ 段183
    巷7 弄4 之2 號5 樓」為送達，並於同日分別寄存送達於臺
    北縣政府警察局板橋分局板橋派出所及臺北市政府警察局大
    安分局和平東路派出所，但因上開公司登記址及戶籍址並非
    異議人公司之實際營業所及異議人公司法定代理人之實際住
    所，即非應送達之處所，揆諸前揭說明，自不得以上開處所
    為寄存送達，縱使為寄存送達，亦不生送達效力。原裁定未
    審究異議人並未實際營業及居住於寄存送達地址，即以「本
    件異議於99年7 月16日始提出異議，顯逾法定期間」而駁回
    其聲明異議之終局處分，尚有未洽。聲明異議意旨指摘原裁
    定不當，求予廢棄，為有理由，應由本院將原裁定廢棄，另
    由本院司法事務官更為適當之處理。
五、據上論結，本件聲明異議為有理由，依民事訴訟法第240 條
    之4 第3 項前段，裁定如主文。
中    華    民    國    99    年    12    月     3    日
                  民事第一庭    法  官  李世貴
以上正本係照原本作成
如不服本裁定應於送達後10日內向本院提出抗告狀，並應繳納抗
告費新台幣1,000 元。
中    華    民    國    99    年    12    月     6    日
                                書記官  蘇哲男

司法院資訊處製作；財團法人民間司法改革基金會備份。
